【裁判字號】    89,訴,314
【裁判日期】    891212
【裁判案由】    分割共有物
【裁判全文】
臺灣新竹地方法院民事判決  八十九年度訴字第三一四號
    原      告  甲○○
    被      告  乙○○
右當事人間分割共有物事件，本院判決如左：
    主    文
兩造共有坐落新竹市○○段五八九地號、地目建、面積參佰陸拾點捌壹平方公尺之土
地，分割如附圖所示甲部分面積壹佰捌拾點肆零伍平方公尺分歸被告所有；如附圖所
示乙部分面積壹佰捌拾點肆零伍平方公尺分歸原告所有。
訴訟費用由被告負擔二分之一，餘由原告負擔。
    事    實
甲、原告方面：
一、聲明：求為判決兩造共有坐落新竹市○○段段五八九地號、地目建、面積三百六
    十點八一平方公尺之土地准以原物分割。
二、陳述：
    緣坐落新竹市○○段五八九地號土地、地目建、面積三六○點八一平方公尺之土
    地（下稱系爭土地）係兩造共有，應有部分各為二分之一，兩造係親兄弟，屢次
    自行溝通辦理共有物分割，被告均置之不理，又經親朋好友相勸及向新竹市香山
    區公所申請調解，均因被告不出面而未果，為此爰依法訴請分割；又只要依兩造
    之應有部分各二分之一分配即可，但不同意將系爭土地之二邊分配予原告，因如
    此原告即無法蓋房子。
三、證據：提出調解不成立證明書、地籍圖謄本、土地登記謄本各一件為證，並聲請
    勘驗現場。
乙、被告方面：
一、聲明：同意分割。
二、陳述：
    同意分割，但應將被告所有建物坐落系爭土地之部分即系爭土地之中間部分分予
    被告，系爭土地之兩旁分予原告，被告所有如附圖所示Ａ部分係鐵皮屋，當工廠
    使用，Ｂ部分房屋係八十二年間蓋的，Ｃ部分建物係六十八年間蓋的，而Ｂ、Ｃ
    部合計占有面積未超過被告之應有部分，故應將該二部分分予被告，又當初蓋房
    子時，原告均知道且並未阻止。
三、證據：提出分割方案圖一件。
丙、本院依原告聲請並依職權勘驗現場，且囑託新竹市地政事務所派員實施測量。
    理    由
一、本件原告起訴主張坐落新竹市○○段五八九地號、地目建、面積三六○點八一平
    方公尺之土地（即系爭土地）為兩造所共有，應有部分各為二分之一，原告曾要
    求被告協議分割，然被告置之不理，爰依法訴請裁判分割等語；被告則以同意分
    割，希望將被告所有建物坐落位置即附圖所示Ｂ、Ｃ部分分予被告，系爭土地之
    兩旁分予原告等語置辯。
二、原告主張系爭土地為兩造所共有，應有部分各二分之一，及兩造因協議分割不成
    而訴請分割之事實，業據原告提出土地登記謄本、調解不成立證明書各一件為證
    ，復為被告所不爭執，自堪信為真實。
三、按各共有人得隨時請求分割共有物，但因物之使用目的不能分割或契約定有不可
    分割之期限者，不在此限。又共有物之分割，依共有人協議之方法行之，分割之
    方法不能協議者，法院得依任何共有人之聲請，以原物分配於各共有人，民法第
    八百二十三條第一項、第八百二十四條第一項第一款分別定有明文。查系爭土地
    地目為建地，有土地登記謄本在卷可按，依其使用目的並非不能分割，而兩造就
    系爭土地亦並未定有不可分割之特約，且迄今尚無法為分割之協議等情，如前所
    述，是依前揭法條之規定，原告請求以裁判分割系爭土地，於法即屬有據，應予
    准許。
四、次按，請求共有物之分割，應由法院依民法第八百二十四條規定命為適當之分配
    ，不受當事人主張之拘束。又分割共有物時，法院應斟酌共有物之性質、經濟效
    益及全體共有人之利益，並應符合公平原則，且社會利益亦應考慮在內。經查，
    系爭土地上如附圖所示Ａ部分係鐵皮屋，目前由被告當工廠使用中；Ｂ部分係八
    十二年間建造之二層樓加強磚造房屋；Ｃ部分則為六十八年間興建之二層樓加強
    磚造房屋；Ｄ部分則為部分鐵皮屋、部分磚造屋，Ｂ、Ｃ、Ｄ部分目前均由被告
    一家居住使用中，其餘則為空地等情，業據本院會同兩造勘驗現場，並囑託新竹
    市地政事務所派員測量屬實，有勘驗筆錄及土地複丈成果圖在卷可憑。經本院考
    量系爭土地現有之使用狀況、上開建物之屋齡、經濟價值，並兼顧兩造之分割意
    願暨兩造之利益等情況，認系爭土地若採被告所提將系爭土地之兩旁分予原告、
    將附圖所示Ｂ、Ｃ部分分歸被告取得，勢將使原告無法有效利用系爭土地，顯不
    符公平原則，不足採之；惟若採取如附圖所示將甲部分分歸被告取得，則被告所
    有屋齡僅七年餘之Ｂ部分建物得以保存，同時被告賴以維生之工廠所在即Ａ部分
    坐落土地亦由被告取得，對被告並無不利；至被告所有如附圖所示Ｃ部分建物，
    因其屋齡已逾二十年，房屋老舊經濟價值低，故將Ｃ部分建物所在之土地分歸原
    告取得，較之將Ｂ部分建物所在之土地分予原告，顯然前者亦對被告較有利。是
    本院認系爭土地採如附圖所示即將甲部分分予被告所有、將乙部分分歸原告所有
    之分割方法最為適當。
五、綜上所述，系爭土地之分割，為符合公平原則、社會經濟利益及全體共有人之利
    益，應採如附圖所示之分割方式，即將甲部分面積一八○點四○五平方公尺分歸
    被告所有，乙部分面積一八○點四○五平方公尺分歸原告所有。
六、末按兩造就共有物分割方法不能達成協議時，固得由原告起訴請求裁判分割，然
    原告主張之分割方法，僅供法院參考，就該部分並不生其訴有無理由之問題，況
    縱法院認原告請求分割共有物為有理由，依法定方法分割，然依民法第八百二十
    五條規定，分割後各共有人間就他共有人分得部分係互負擔保責任，即該判決尚
    非片面命被告負義務；遑論兩造主張不同之分割方法，以致不能達成協議，毋寧
    為其等伸張或防衛權利所必要，如僅因法院准原告分割共有物之請求，即命被告
    應負擔全部訴訟費用，不免失衡。從而，本院酌量情形，爰就本件命兩造依主文
    所示比例負擔訴訟費用。
據上論結，本件原告之訴為有理由，依民事訴訟法第八十一條第二款、第七十八條，
判決如主文。
中      華      民      國    八十九    年    十二      月    十二      日
                                  臺灣新竹地方法院民事第二庭
~B法      官  魏瑞紅
右為正本係照原本作成。
如對本判決上訴，須於判決送達後廿日內向本院提出上訴狀。
~B法院書記官  李桂珠
中      華      民      國    八十九    年    十二      月    十二      日


司法院資訊處製作；財團法人民間司法改革基金會備份。
